【裁判字號】    92,海商,27
【裁判日期】    951225
【裁判案由】    損害賠償
【裁判全文】
臺灣臺北地方法院民事判決
原      告  Scoremaker Enterprises Co., Ltd.
法定代理人  乙○○
訴訟代理人  王國傑律師
複  代理人  王松淵律師
訴訟代理人  楊思莉律師
被      告  協榮航業股份有限公司
法定代理人  丙○○
被      告  甲○○○○ ○○○.
                      Sald.
法定代理人  丙○○
共      同
訴訟代理人  程學文律師
複  代理人  劉揚浩律師
上列當事人間請求清償借款事件，本院於中華民國95年11月23日
言詞辯論終結，判決如下：
    主  文
原告之訴及假執行之聲請均駁回。
訴訟費用由原告負擔。
    事實及理由
一、原告主張及聲明如下：
(一)原告於民國91年8 月間自台灣出口機器乙批（下稱系爭貨物
    ）至印尼，由訴外人德豐海運承攬運送有限公司（下稱德豐
    豐公司）承攬運送。訴外人德豐公司嗣將系爭貨物轉委託被
    告協榮航業股份有限公司（下稱協榮公司）運送，德豐公司
    並為此支付運費新台幣（下同）208,582 元予被告協榮公司
    。被告協榮公司嗣再將系爭貨物交由被告甲○○○○ ○○○○○○○
    ○○○○○○○○ ○○○○○○○○○○○（下稱Glory 公司）以其所有之
    Timber Dynasty（冠榮輪）第168 航次，自台灣高雄運至雅
    加達。被告Glory 公司並為系爭貨物之運送，簽發編號為
    KAJK022 號之載貨證券（下稱系爭載貨證券）。詎系爭貨物
    運抵雅加達時，船務代理通知託運之貨物毀損，經公證檢驗
    發現其中1 件貨物全損，另1 件貨物嚴重受損，損失計達美
    金262,397 元及350 歐元。
(二)被告Glory 公司為系爭載貨證券所載之運送人，並為系爭貨
    物之運送簽發清潔之載貨證券，依海商法第60條第1 項準用
    民法第627 條之規定，即負有依其記載交付完好貨物予訴外
    人印尼白馬公司之義務。而依公證報告所載，系爭貨物卻於
    交付受貨人受領前即發生毀損，足證本件貨損確係於運送中
    發生。被告等欲以「包裝不固」、「天災」等藉口，推諉其
    於系爭載貨證券下之責任，並非可取。
(三)又訴外人德豐公司乃向原告公司承攬運送系爭貨物之人，於
    攬貨後再轉交由被告協榮公司承運。被告協榮公司則於收受
    訴外人德豐公司所繳交之運費後，即與德豐公司簽訂口頭之
    運送契約，而本件系爭貨物既因被告協榮公司之債務不履行
    而受損，被告協榮公司即應依民法第634 條之規定，對德豐
    公司負賠償之責。今訴外人德豐公司已將其對協榮公司之損
    害賠償請求權讓與原告，原告自有權本於運送契約之法律關
    係請求被告協榮公司負損害償之責。
(四)又本件之受貨人PT White Horse Ceramic INDONISIA（下稱
    印尼白馬公司）亦將其就系爭貨物之一切權利讓與原告。被
    告協榮公司既於93年2 月24日鈞院審理時自承其代理被告
    Glory 公司簽發系爭載貨證券，系爭載貨證券並明白記載係
    於台灣簽發，被告Glory 公司又為未經我國認許之外國法人
    ，是原告自得本於債權讓與之法律關係及民法總則施行法第
    15條之規定，請求被告等就本件貨損負損害賠償之責。
(五)原告之聲明：
  1.被告應連帶給付原告美金262,397元及350 歐元，暨自92年8
    月2 日起至清償日止按週年利率5 ％計算之利息。倘其中一
    被告已為給付，他被告免為給付之義務。
  2.原告願供擔保，請准宣告假執行。
二、被告協榮公司、Glory 公司抗辯及聲明如下：
(一)本件原告迄今未能證明其所主張之本件貨損係於本件貨物之
    運送途中發生，則原告本件請求應無理由。再者，依海商法
    第56條第1 項規定，系爭載貨證券受貨人印尼白馬公司，並
    未於提領系爭貨物後之3 日內，對被告Glory 公司為本件貨
    損之通知，亦應認被告Glory 公司已依載貨證券之記載交清
    貨物。因此，本件原告既未能證明系爭貨物係於被告Glory
    公司運送管領中，發生毀損情事，故原告本件請求，即屬無
    據。
(二)又縱認系爭載貨證券受貨人印尼白馬公司對於被告等享有任
    何損害賠償權利，惟受貨人印尼白馬公司並未於系爭貨物提
    領（91年8 月23日）後之1 年內，對被告Glory 公司起訴請
    求，則縱認被告Glory 公司應就本件貨損負任何損害賠償責
    任，亦已因1 年除斥期間之經過而解除其所有責任。又原告
    乃係於92年12月22日始以起訴狀繕本之送達，為債權讓與之
    通知。惟如上所述，斯時被告Glory 公司就本件貨物運送所
    生之一切責任已經解除，從而本件原告主張受讓受貨人白馬
    公司之賠償請求權而為本件請求，應無理由。
(三)又本件被告協榮公司係代理被告Glory 公司，與訴外人德豐
    公司簽訂系爭運送契約，亦即協榮公司係基於代理人之身分
    ，與德豐公司簽訂本件運送契約，並非系爭運送契約當事人
    。是原告主張受讓訴外人德豐公司對協榮公司依運送契約所
    生請求權而為本件請求，應無可採。退一步言，縱認被告協
    榮公司與訴外人德豐公司間有運送契約關係存在，惟訴外人
    德豐公司既已將系爭載貨證券轉讓交付，並已輾轉由受貨人
    白馬公司受讓持有並繳還運送人，以提領系爭貨物，則訴外
    人德豐公司依運送契約所生之權利，已因移轉而喪失，或係
    處於休止狀態，不能再予行使。再退一步言，損害賠償之債
    ，以有損害之發生及有責任原因之事實，並二者間有相當因
    果關係，為其成立要件，本件原告並未說明並證明訴外人德
    豐公司因為本件系爭貨損事件，受有如何之損害，則其本件
    請求，尚非有據。
(四)縱認被告等應負損害賠償之責，惟系爭貨物於運送途中發生
    毀損情事，應係因運送途中遭遇不可抗力之風浪所致，此參
    之船長出具之海事報告及公證報告即明（原證五公證報告第
    2 頁）。況且本件系爭貨物亦有包裝不固之情事，致系爭貨
    物於風浪中發生移動。系爭貨物託運人並故意虛報系爭貨物
    之性質及價值。故被告亦得依海商法第69條第2 、4 、12、
    15、17等款之規定及同法第70條第1 項規定，主張免負本件
    賠償責任。
(五)設若鈞院仍認被告等不能免除賠償責任，惟系爭貨物託運人
    於貨物裝載前，並未聲明貨物之性質及價值，且記載於系爭
    載貨證券，則依海商法第70條第2 項規定，被告等亦得主張
    單位限制責任。茲查系爭貨物乃2 件受損，故被告之責任限
    制為1,333.34個特別提款權。因此，原告本件請求超過上開
    金額部分，即無理由。
(六)被告之聲明：
  1.原告之訴及假執行之聲請均駁回。
  2.如受不利判決，請准提供現金或同額之華南商業銀行可轉讓
    定期存單為擔保，宣告免假執行。
三、本院得心證之理由：
(一)本件原告主張其於91年8 月間委由訴外人德豐公司承攬運送
    系爭貨物，訴外人德豐公司嗣將系爭貨物轉由被告協榮公司
    運送，被告協榮公司嗣再將系爭貨物交由被告Glory 公司以
    其所有之Timber Dynasty（冠榮輪）第168 航次，自台灣高
    雄運至雅加達，被告Glory 公司並因此簽發系爭KAJK022 號
    之載貨證券，惟受貨人印尼白馬公司提領系爭貨物後，發現
    系爭貨物受損，原告乃受讓訴外人德豐公司及印尼白馬公司
    之權利，向被告等提起本件損害賠償之訴等情，業據其提出
    運費發票、裝貨單、載貨證券、船務代理貨損通知函、公證
    報告、印尼白馬公司及德豐公司債權轉讓書等文件影本為證
    （參本院卷第一卷第6 頁至第25頁）。
(二)惟按貨物之全部或一部毀損、滅失者，自貨物受領之日或自
    應受領之日起，一年內未起訴者，運送人或船舶所有人解除
    其責任，海商法第56條第2 項規定甚明，該一年之起訴期間
    係除斥期間。次按債權之讓與，非經讓與人或受讓人通知債
    務人，對於債務人不生效力；另債務人於受通知時，所得對
    抗讓與人之事由，皆得以之對抗受讓人，民法第297 條第1
    項、第299 條第1 項亦分別定有明文。
    經查：
  1.本件系爭載貨證券（原本之影本參本院卷第一卷第8 頁，譯
    本之影本參本院卷第二卷第37頁）係由被告Glory 公司於91
    年8 月10日在台灣簽發，該載貨證券上所載之託運人為原告
    公司，訴外人印尼白馬公司則為系爭載貨證券上所載之受貨
    人，系爭貨物嗣於91年8 月23日運抵受貨人印尼白馬公司之
    工廠倉庫（原本影本參本院卷第一卷第12頁、譯本影本參本
    院卷第二卷第41頁之公證報告內容）後，船務代理人於91年
    8 月30日作成貨損通知，表示該日發現系爭貨物中之2 件貨
    物於尚未卸船前即已毀損（貨損通知原本參本院卷第一卷第
    9 頁，譯本影本參本院卷第二卷第38頁），系爭貨物之公證
    報告則於91年9 月12日作成（原本影本參本院卷第一卷第9
    頁至第12頁，譯本影本參本院卷第二卷第39頁至第41頁）等
    情，為兩造所不爭執（參本院卷第二卷第171 頁之原告民事
    陳明狀及第182 頁之被告民事陳報暨檢呈狀）。則參之上開
    兩造不爭執之事實，訴外人印尼白馬公司即本件系爭貨物之
    受貨人於91年8 月23日即已受領系爭貨物，印尼白馬公司於
    該日已得行使與運送契約有關之權利，若認其權利有損，至
    遲應於92年8 月23日以前對運送人起訴。
  2.又本件原告主張：訴外人印尼白馬公司於92年7 月28日將
    其基於系爭載貨證券之權利轉讓予原告，訴外人德豐公司
    則於92年7 月31日將關於系爭貨物一切之權利轉讓予原告，
    原告並於92年8 月8 日起訴前即委由律師代為發函，對被
    告等為損害賠償之請求及債權讓與之通知等情，固據其提出
    債權轉讓書影本2 件（債權轉讓書原本之影本參本院卷第一
    卷第24頁、第25頁，譯本之影本參本院卷第二卷第43頁）、
    郵局證信函、律師函影本各1 件、掛號郵件收件回執影本2
    件、國外寄件之寄件人存根聯影本1 件（參本院卷第二卷第
    173 頁至第179 頁）為證。
    然查：
  (1)被告Glory 公司否認於92年8 月23日除斥期間屆滿前曾收受
    原告前揭所指債權讓與之通知（參本院卷第二卷第182 頁、
    第183 頁之被告民事陳報暨檢呈狀所載）。
  (2)原告雖又陳稱被告等兩公司之法定代理人為同一人即丙○○
    ，且被告協榮公司為被告Glory 公司之船舶經理人，是被告
    協榮公司既已收受送達上開債權讓與之通知，被告Glory 公
    司自難諉為不知上開債權讓與之情事或未曾收受等語。惟被
    告協榮公司與被告Glory 公司為不同法人格之公司，被告協
    榮公司係依據我國公司法所成立之公司，被告Glory 公司則
    係依巴拿馬共和國法律所成立之公司，此有被告協榮公司之
    公司變更登記表及被告Glory 公司之合法成立及存續證明書
    各1 件在卷可憑（參本院卷第一卷第42頁、第43頁及第二卷
    第186 頁、第187 頁）。且原告係以被告協榮公司之營業址
    即台北市○○○路○ 段217 號6 樓為被告Glory 公司之送達
    址，並非送達被告等之法定代理人丙○○之戶籍址即台北市
    ○○○路3 段216 巷46號，又原告以被告協榮公司之營業址
    送達前揭債權讓與之通知，業經郵局以「原址查無此公司」
    為由而退回，此有原告提出之退回信封1 件附卷可佐（參本
    院卷第二卷第204 頁），而本院依原告所陳報之被告協榮公
    司營業址而送達被告Glory 公司相關之裁定及言詞辯論通知
    書時，寄送之郵件亦均經註明「無此公司」、「退回」等語
    ，此亦有退回之郵件4 份在卷可憑（參本院卷第一卷第33頁
    、第53、第63頁、第81頁），此外原告並未提出被告Glory
    公司有授權被告協榮公司代為收受債權轉讓通知書及其他相
    關訴訟文件之證據，是原告前揭主張其送達系爭債權轉讓通
    知予被告協榮公司，即應認已送達系爭債權轉讓通知予被告
    Glory 公司等語，自難憑採。
  (3)本件原告雖又陳稱被告等之共同訴訟代理人於起訴前之92年
    7 月1 日即與原告聯絡，表示代表被告Glory 公司處理系爭
    運送之損害賠償事宜，顯見被告Glory 公司早知債權讓與之
    情事等語，並提出律師函影本1 件為證（參本院卷第二卷第
    202 頁）。然本院觀之該律師函之內容，並無隻字片語提及
    債權讓與之情事。況且本件原告係系爭貨物之託運人，被告
    Glory 公司以該律師函與原告溝通系爭運送所產生之相關問
    題，本屬平常。再者，訴外人印尼白馬公司係於92年7 月28
    日將其基於系爭載貨證券之權利轉讓予原告，訴外人德豐公
    司則係於92年7 月31日將關於系爭貨物一切之權利轉讓予原
    告如前所述，是被告Glory 公司自無可能於系爭債權轉讓之
    前之92年7 月1 日即事先接獲系爭債權讓與之通知，從而原
    告前揭所提出之證據，亦不足以作為有利其認定之依據。
  3.綜上，本件原告雖於92年8 月8 日提起本件訴訟，惟其起訴
    狀繕本兼債權轉讓通知於92年12月22日始送達被告Glory 公
    司（參本院卷第一卷第74頁），於該時距系爭貨物經受貨人
    印尼白馬公司受領之日即91年8 月23日，已逾一年，依海商
    法第56條第2 項之規定，系爭載貨證券運送人之責任業已解
    除，訴外人印尼白馬公司之損害賠償請求權已罹於除斥期間
    而消滅。依民法第299 條第1 項規定，被告Glory 公司得以
    其所得對抗讓與人即訴外人印尼白馬公司之上開事由，執以
    對抗受讓人即原告。故原告自不得再依載貨證券、侵權行為
    及債權讓與等法律關係向被告Glory 公司請求系爭貨物之損
    害賠償。
(三)又按民法總則施行法第15條所規定：「未經認許其成立之外
    國法人，以其名義與他人為法律行為者，其行為人就該法律
    行為應與該外國法人負連帶責任。」其責任基礎係：外國法
    人有責任時，其行為人始有連帶責任，倘外國法人無責任，
    則其行為人即無責任；而就法律行為本身，係存在「他人」
    與「外國法人」之間（最高法院87年度台上字第2287號裁判
    意旨參照）。本件被告Glory 公司既經依法解除其責任如前
    所述，且其所解除之責任，包括基於侵權行為及基於契約關
    係所生之損害賠償責任，則依上開說明，被告協榮公司亦無
    連帶責任可言，從而原告依載貨證券、侵權行為及債權讓與
    等法律關係及民法總則施行法第15條之規定請求被告等連帶
    負損害賠償責任，即屬無據。
(四)又本件原告受讓訴外人德豐公司關於系爭運送契約之權利後
    ，雖於1 年之除斥期間內對被告協榮公司為債權讓與之通知
    並提起本件訴訟，惟被告協榮公司業於93年2 月24日本院行
    準備程序時陳稱其係代理被告Glory 公司與訴外人德豐公司
    訂立運送契約並簽發系爭載貨證券等語（參本院卷第一卷第
    114 頁之準備程序筆錄），原告且就被告協榮公司代理被告
    Glory 公司簽發系爭載貨證券一節不予爭執（參本院卷第二
    卷第196 頁背面之原告綜合辯論意旨續二狀），則參之一般
    海運實務確有同時代理簽發載貨證券及代為簽訂運送契約之
    習慣，被告前揭於本院行準備程序時所言，應屬信實。故此
    ，被告既僅係被告Glory 公司之代理人，並非運送契約之當
    事人，從而原告依運送契約及債權讓與之法律關係向被告協
    榮公司請求本件損害賠償，亦屬無據。
(五)綜前所述，本件原告請求被告連帶給付美金262,397 元及
    350 歐元，暨自92年8 月2 日起至清償日止按週年利率5 ％
    計算之利息，為無理由，應予駁回。其所為假執行之聲請，
    因前揭訴之駁回而失所依附，應併予駁回。
四、本件事證已臻明確，兩造其餘主張陳述及所提之證據，經本
    院斟酌後，認與判決結果不生影響，均毋庸再予論述，附此
    敘明。
五、訴訟費用負擔之依據：民事訴訟法第78條。
中    華    民    國    95    年    12    月    25    日
                              民事第二庭法  官    黃蓓蓓
以上正本係照原本作成。
如對本判決上訴，須於判決送達後20日內向本院提出上訴狀。
中    華    民    國    95    年    12    月    25    日
                                     法院書記官   劉碧輝                                                                                                                   E


司法院資訊處製作；財團法人民間司法改革基金會備份。
